臺灣高等法院刑事判決
109年度交上易字第305號
上  訴  人  
即  被  告  連王月霞



選任辯護人  林照雄律師
上列上訴人因過失傷害案件，不服臺灣士林地方法院108年度交
易字第146號，中華民國109年7月15日第一審判決（起訴案號：
臺灣士林地方檢察署108年度偵字第13323號），提起上訴，本院
判決如下：
    主  文
原判決撤銷。
連王月霞犯過失傷害罪，處拘役伍拾日，如易科罰金，以新臺幣
壹仟元折算壹日。
    犯罪事實
一、連王月霞於民國108年5月22日10時許（以卷內現場監視器錄
    影畫面時間為準，原審判決認乃「10時3分許」，應予更正
    ），騎乘腳踏車沿臺北市南港區東新街由南往北騎乘，行經
    東新街64巷與東新街口時，欲左轉進入東新街64巷，原應注
    意左轉彎時應注意其他車輛，應距交岔路口30公尺前顯示手
    勢，換入內側車道，並繞越道路中心處左轉進入規定行駛車
    道內行進，且應讓直行車先行，而依當時天候晴、日間自然
    光線，柏油路面乾燥、無缺陷、無障礙物，視距良好等情狀
    ，並無不能注意之情事，竟疏未注意其他直行車輛，亦未顯
    示手勢且繞越道路中心處，即貿然左轉，適蔡依璇同一時間
    騎乘車牌號碼000-000號普通重型機車，逾越該路段每小時3
    0公里之限速，以每小時約36至45公里之速度，沿同方向同
    路段直行至上開路口，且於距連王月霞腳踏車約12.5至15公
    尺處因故伸手拉安全帽，而錯失煞車、反應時間及距離（即
    無充足之安全煞停距離），因不及閃避連王月霞之腳踏車，
    緊急煞車而人車倒地，致受有右膝前十字韌帶、後十字韌帶
    和外側副韌帶斷裂併外側半月板破裂、右膝內側副韌帶重建
    術後、右膝脫臼併髕骨脫位術後、右膝脛骨及髕骨撕裂性骨
    折等傷害。嗣經員警調閱相關監視器錄影畫面，方查悉上情
    。
二、案經蔡依璇告訴及臺北市政府警察局南港分局報請臺灣士林
    地方檢察署檢察官偵查起訴。
    理  由
壹、證據能力部分：
    按被告以外之人於審判外之陳述，雖不符刑事訴訟法第159
    條之1至第159條之4之規定，而經當事人於審判程序同意作
    為證據，法院審酌該言詞陳述或書面陳述作成時之情況，認
    為適當者，亦得為證據。又當事人、代理人或辯護人於法院
    調查證據時，知有第159條第1項不得為證據之情形，而未於
    言詞辯論終結前聲明異議者，視為有前項之同意，同法第15
    9條之5亦有明定。查本件檢察官、上訴人即被告(下稱被告
    ）連王月霞、辯護人就本判決下列所引被告以外之人於審判
    外陳述之證據能力均不予爭執，迄至言詞辯論終結，亦未對
    該等證據之證據能力聲明異議，本院審酌該些供述證據作成
    時，核無違法取證或其他瑕疵，認為以之作為本案之證據屬
    適當，自有證據能力。其餘資以認定被告犯罪事實之非供述
    證據，均查無違反法定程序取得之情形，依刑事訴訟法第15
    8條之4反面規定，亦具證據能力。
貳、實體部分：
一、訊據被告連王月霞固坦承其於上開時間、地點，騎乘腳踏車
    行經該路口欲左轉進入東新街64巷，且不否認告訴人蔡依璇
    受有上開傷害之事實。惟矢口否認有何過失傷害犯行，辯稱
    ：我左轉是沒有揮手，但當下因有大貨車在旁邊，這狀況不
    容我揮手等語（見本院卷第122頁）。辯護人則辯以：告訴
    人無照駕駛普通重型機車即屬重大過失，況且還一度單手駕
    車，並於接近該路口前違規超車，而該處乃於忠孝醫院、成
    德國小旁，現場有牌告要禮讓行人及腳踏車優先通行，告訴
    人亦未為之，顯然過失情節重大等語（見本院卷第123至124
    頁）。經查：
　㈠被告於108年5月22日10時許，騎乘腳踏車沿臺北市南港區東
    新街由南往北騎乘，行經東新街64巷與東新街口，欲左轉進
    入東新街64巷時，未顯示手勢且繞越道路中心處，即貿然左
    轉，適告訴人同一時間騎乘車牌號碼000-000號普通重型機
    車，沿同方向同路段直行至上開路口，因不及閃避連王月霞
    之腳踏車，緊急煞車而人車倒地，致受有右膝前十字韌帶、
    後十字韌帶和外側副韌帶斷裂併外側半月板破裂、右膝內側
    副韌帶重建術後、右膝脫臼併髕骨脫位術後、右膝脛骨及髕
    骨撕裂性骨折等傷害之事實，業經告訴人於警詢、偵查及原
    審審理中指訴：案發時我騎乘車牌號碼000-000 號普通重型
    機車沿東新街南向北直行，當時是綠燈，我是直行車，我看
    到被告騎乘腳踏車在我右前方行駛，我本能反應是與被告車
    輛保持適當距離，所以才會行駛在道路偏中間，因被告突然
    無預警左轉，左轉前沒有任何手勢或肢體動作，過於突然加
    上距離很近，才會緊急煞車，但仍然閃避不及而人車倒地，
    因此受有如事實欄所載傷勢，經開刀後仍須復健休養；緊急
    煞車前，因當下有風，所以我有用手把護目鏡拉下，時間不
    到1秒，目的是為了看清楚前方車況，所以當時有用單手騎
    車，撥護目鏡時手在左側，不是擋住自己的臉撥，所以沒有
    遮住視線，是撥完護目鏡一段時間後才看到被告轉彎；本案
    事故以前，我就已經騎乘這輛重型機車，作為每天代步用等
    語（見臺灣士林地方檢察署108年度偵字第13323 號卷，下
    稱偵卷，第15至16頁、81至83頁；原審卷第194至203頁），
    並有臺北市政府警察局道路交通事故初步分析研判表、臺北
    市政府警察局南港分局交通分隊道路交通事故現場圖、道路
    交通事故補充資料表、談話記錄表、道路交通事故調查報告
    表㈠、㈡（見偵卷第23至35頁）、監視器錄影翻拍照片、現場
    及車損照片（見偵卷第41至67頁）、臺北醫學大學附設醫院
    108年7月20日乙診字第2044號診斷證明書（見偵卷第21頁）
    在卷可稽，堪認告訴人所指，並非子虛。
  ㈡被告雖辯稱因旁邊有大貨車，故當下其無法揮手警示其他直
    行車輛云云。然由卷存監視器錄影畫面翻拍照片所示（見原
    審卷第67頁圖6），被告於畫面時間10：00：06許，頭向左
    偏後，即向左偏向行駛時，大貨車業已駛過該路口，而非在
    被告身旁，自無被告所稱無法揮手示警之情狀，故其所辯，
    洵不足採。
　㈢另經原審勘驗案發現場監視器錄影畫面，結果略為：被告騎
    乘腳踏車至畫面左方車道之黃色網狀格線時，於畫面右方有
    一藍色小貨車準備左轉進入與被告同向之車道，在同向車道
    後方有一輛白色休旅車順向行駛（見原審卷第65頁圖2），
    小貨車於左轉後先行駛於被告後方，隨後欲自被告左方超車
    ，於小貨車前輪經過被告身旁時，被告朝小貨車方向看了一
    眼，小貨車即行駛於被告前方，畫面時間10：00：11時，同
    向後方白色休旅車倒車欲停入路邊停車格（見原審卷第66至
    67頁圖3至6）。此時畫面上方告訴人騎乘機車跨越行駛於對
    向道路上，以繞過停車當中之白色休旅車，隨後切回順向車
    道內側靠黃色交通標線之位置，被告頭部略向左方看，欲左
    轉進入巷弄，隨後單車即向左偏移（見原審卷第67至68頁圖
    5至7），告訴人行經至白色車輛停等線前，以其左手將其安
    全帽護目鏡拉下，見前方被告腳踏車左偏，因而重心不穩，
    車輪向左轉、車身及上半身往右偏，而向右自摔在枕木紋行
    人穿越道上（見原審卷第68至70頁圖8至12），被告與告訴
    人之間並未發生碰撞等情，有原審勘驗筆錄1份及監視器錄
    影畫面翻拍照片14張存卷足憑（見原審卷第61至71頁）。
  ㈣而臺北市車輛行車事故鑑定覆議會覆議意見書內，亦記載同
    一路口監視器錄影畫面（LBMA515-01東新街13巷1 號社區對
    面燈桿），內容顯示為（見原審卷第257至258頁）：
  ⒈10：00：01-06許，見被告腳踏車沿東新街南向北車道右側行
    駛；
  ⒉10：00：07-11許，見一輛不詳車號小貨車由聯合醫院忠孝院
    區西向北轉入東新街車道；
  ⒊10：00：11-13許，見被告與上開小貨車並行路口接近停止線
    ，同時見告訴人機車因閃避正在進行路邊停車之車輛自東新
    街南往北方向行駛於對向車道；
  ⒋10：00：13-16許，見上開小貨車駛離路口遠端，被告駛至路
    口行人穿越道線處，同時見告訴人駛回南往北車道並距離路
    口停止線約30至32公尺（以Google Map量測，自停止線至網
    狀線結束約21公尺，再加1 組車道線含線段4公尺及間距6 
    公尺共10公尺）；
  ⒌10：00：16許，見被告頭向左偏後即向左偏向行駛，同時告
    訴人距離路口停止線約20公尺；
  ⒍10：00：16-17許，見被告持續向左偏向行駛；
  ⒎10：00：18-19許，見告訴人沿禁止超車線行駛，前輪通過路
    口停止線，未碰及行穿線前即右傾，隨即向右倒於行人穿越
    道上，同時見被告持續向左轉至道路中央約第4道行人穿越
    道線位置。
　㈤是依上開覆議意見書就監視器錄影畫面之判斷結果，於畫面
    時間10：00：16許，告訴人距離路口停止線約20公尺；而依
    卷存翻拍照片所示（見原審卷第67頁圖6），被告頭向左偏
    、向左偏向行駛時之畫面時間10：00：16許，告訴人距離路
    口停止線約25公尺（蓋依上述可知，自停止線至網狀線結束
    約21公尺，告訴人機車此時距離網狀線，尚有1組「車道線
    線段」的距離，故再加1組4公尺之車道線線段）。另告訴人
    機車乃是於畫面時間10：00：18許向右傾倒（見原審卷第69
    頁圖8）。準此，經本院勾稽比對原審勘驗結果之翻拍照片
    及覆議意見書就監視器錄影畫面之判斷，堪認告訴人當時之
    行車速率約為每小時36至45公里（計算式：20公尺÷（18-16
    ）×60×60＝36公里/小時；25÷（18-16）×60×60＝45公里/小時
    ）。而該路段限速為每小時30公里一節，則有現場照片1張
    在卷可考（見原審卷第55頁照片4），顯見告訴人有超速行
    駛之情狀。
  ㈥再者，告訴人伸手拉安全帽之時間，是於畫面時間10：00：1
    7許（見原審卷第68頁圖8），則以每小時36至45公里的時速
    計算，扣除該秒（16至17秒）行進之距離，自應以16秒（初
    始）之25公里為判斷，故告訴人機車此時距離路口停止線約
    為12.5至15公尺（計算式：00-00000÷（60×60）＝15公尺；0
    0-00000÷（60×60）＝12.5公尺）。參以駕駛人之一般平均反
    應力，為四分之三秒，故其反應距離等語每秒行駛距離四分
    之三（此為本院職務上所已知者），而每小時30公里之速度
    下，在乾燥的瀝青路面上，所需最長之煞車距離為5公尺、
    每小時35公里之速度下，在乾燥的瀝青路面上，所需最長之
    煞車距離為6.9公尺、每小時45公里之速度下，在乾燥的瀝
    青路面上，所需最長之煞車距離為11.5公尺，有煞車距離、
    行車速度及道路摩擦係數對照表1張存卷可證（見本院卷第1
    07頁）。從而，在每小時限速30公里的情況下，煞停之距離
    應為煞車距離加上反應距離，即為11.24公尺（計算式：30
    公里/小時乃每秒行駛8.33公尺，反應距離為6.24公尺，加
    計5公尺之煞車距離）；在每小時限速35公里的情況下，煞
    停之距離應為煞車距離加上反應距離，即為14.18公尺（計
    算式：35公里/小時乃每秒行駛9.72公尺，反應距離為7.28
    公尺，加計6.9公尺之煞車距離）；在每小時限速45公里的
    情況下，煞停之距離應為煞車距離加上反應距離，即為20.8
    6公尺（計算式：45公里/小時乃每秒行駛12.50公尺，反應
    距離為9.36公尺，加計11.5公尺之煞車距離）。是以，告訴
    人倘若於限速範圍內行駛，則安全煞停距離為11.24公尺，
    其伸手拉安全帽後，尚有12.5至15公尺，較安全距離為長，
    顯見告訴人此時可以充分煞停、避免車輛傾倒。然本件中，
    因告訴人超速以每小時36至45公里之速度行駛，其安全煞停
    距離已經拉長逾14.18公尺，甚而達20.86公尺，故告訴人於
    伸手拉安全帽後，顯然無足夠的安全距離可供及時煞停，當
    無疑慮。
  ㈦至於辯護意旨另稱：告訴人越級駕駛，於事故發生前違規超
    車，或未依現場告示禮讓行人及腳踏車等語。惟查：告訴人
    雖有持有輕型機車駕照卻越級駕駛重型機車之情事，然此僅
    構成一般行政義務之違反，與認定是否有駕駛行為之過失，
    並無必然關連。另依前開監視器錄影畫面內容所示，告訴人
    於事故發生前雖曾跨越道路中央黃虛線之標線騎乘於對向車
    道（見原審卷第66至67頁圖4、5），惟黃虛線設於路段中，
    用以分隔對向車道；黃實線與黃虛線並列設於路段中，用以
    分隔對向車道，黃實線側禁止超車、跨越或迴轉；雙黃實線
    設於路段中，用以分隔對向車道，並雙向禁止超車、跨越或
    迴轉，道路交通標誌標線號誌設置規則第149條第1項第1款
    第2、8、9目分別定有明文，足見黃虛線僅用以分隔對向車
    道，並未禁止跨越或超車，由監視器錄影畫面可知，告訴人
    係因閃避正在進行路邊停車之白色車輛始跨越黃虛線而行駛
    於對向車道，之後隨即駛回順向車道，並未違反前開規定，
    因而難認告訴人此部分駕駛行為有何過失。再按行人及自行
    車專用標誌「遵22-1」（見本院卷第127頁，被告庭呈之現
    場照片2張），用以告示該段道路或騎樓以外之人行道專攻
    行人及自行車通行，其他車輛不准進入，並以行人通行為優
    先，道路交通標誌標線號誌設置規則第67條之1前段定有明
    文；而前揭現場照片所示之此處告示，應是指該路段旁之「
    人行道」可專供行人及自行車通行，而非只該路段而言（否
    則無疑該路段不准其他車輛進入），故告訴人既然非行駛於
    人行道上，自無該告示應遵循之問題。是以此等辯護意旨，
    均不足憑採。
  ㈧按慢車行駛至無標誌、標線或號誌之交岔路口，左轉彎時，
    應距交岔路口30公尺前顯示手勢，換入內側車道，及應繞越
    道路中心處左轉進入規定行駛車道內，並應讓直行車先行，
    道路交通安全規則第102條第1項第5款、第7款、第125條第1
     項第3款分別定有明文。被告於前揭時間騎乘腳踏車行經上
    開路口，欲向左轉時，若確實於左轉時注意後方直行來車方
    向，實無對後方告訴人來車全然未覺之理，然被告就此節，
    先於警方交通事故談話記錄表內供稱：我左轉時有擺頭但幅
    度不大，僅能看到正左側有無來車，無看到左後方有無來車
    等情（見偵卷第29頁）；復於警詢及原審準備程序中即改稱
    ：我轉頭看我左後方確定整個街道沒車後才左轉（見偵卷第
    10頁、原審卷第55頁）。對於是否曾轉頭確認左後方來車、
    左後方是否有車等節，閃爍其詞、前後不一，已顯情虛，足
    見被告左轉彎時並未確實注意左後方來車狀況即貿然左轉。
    而依其智識能力，及參以案發時為天候晴、日間自然光線，
    視距良好，柏油路面乾燥、無缺陷且無障礙物等情況（有前
    開道路交通事故調查報告表㈠及案發現場照片可參），並無
    不能注意之情事，竟疏未注意遵守上開交通安全規定，未禮
    讓後方直行之告訴人機車，且未依前開道路交通安全規則繞
    越道路中心處、未顯示任何手勢隨即左轉彎，令告訴人為避
    免碰撞被告而緊急煞車、人車倒地，因而受有前開診斷證明
    書上所載傷勢等情，以堪認定，被告之駕駛行為有如上過失
    ，殆無疑義。另卷附臺北市車輛行車事故鑑定會109年2月11
    日鑑定意見書（見原審卷第107至109頁）、臺北市車輛行車
    事故鑑定覆議會109年5月4日覆議意見書（見原審卷第256至
    258頁），均認被告有左轉彎未注意其他車輛之過失，而同
    本院上開結論（至於上開鑑定意見書、覆議意見書均疏未審
    認告訴人超速行駛之過失，就此部分，自無從拘束本院），
    併此敘明。又告訴人所受前揭傷害均係因本件交通事故所致
    ，而本件交通事故復因被告上開過失行為所致，是被告上開
    過失肇事行為與告訴人所受傷害結果間，具有相當因果關係
    。而即使告訴人有超速行駛之過失，惟被告駕車若能依上述
    規定行駛，仍可避免本件交通事故之發生，是本件刑事責任
    之認定，要不因告訴人與有過失，而得解免被告之過失責任
    。綜上所述，本案事證明確，被告過失傷害犯行已堪認定，
    應予依法論罪科刑。
二、論罪：
    按行為後法律有變更者，適用行為時之法律。但行為後之法
    律有利於行為人者，適用最有利於行為人之法律，刑法第2
    條第1項定有明文。查本件被告行為後，刑法第284條於108
    年5月29日修正公布，於同年月31日施行。修正前刑法第284
    條原規定：「（第1項）因過失傷害人者，處6月以下有期徒
    刑、拘役或5百元以下罰金，致重傷者，處1年以下有期徒刑
    、拘役或5百元以下罰金。（第2項）從事業務之人，因業務
    上之過失傷害人者，處1年以下有期徒刑、拘役或1千元以下
    罰金，致重傷者，處3年以下有期徒刑、拘役或2千元以下罰
    金。」修正後刑法第284條則規定：「因過失傷害人者，處1
    年以下有期徒刑、拘役或10萬元以下罰金，致重傷者，處3
    年以下有期徒刑、拘役或30萬元以下罰金」，業已刪除原刑
    法第284條第2項對於從事業務之人所犯過失傷害、過失傷害
    致重傷等行為應論處業務過失傷害罪、業務過失傷害致重傷
    罪。亦即刑法第284條修正後，對行為人所犯過失傷害行為
    ，不論行為人是否從事業務之人，均論以過失傷害罪、過失
    傷害致重傷罪，惟提高法定刑為「1年以下有期徒刑、拘役
    或10萬元以下罰金」、「3年以下有期徒刑、拘役或30萬元
    以下罰金」。經比較新舊法後，修正後刑法第284條之法定
    刑度已較修正前提高，並無較有利於被告之情形，依刑法第
    2條第1項前段之規定，應適用被告行為時即修正前刑法第28
    4條第1項之規定。是核被告所為，係犯修正前刑法第284條
    第1項前段之過失傷害罪。　　
三、撤銷改判之理由及科刑審酌事項：
　㈠原審以被告犯罪事證明確，予以論罪科刑，固非無見。惟本
    件告訴人超速行駛，以致無充足之安全煞停距離，對本件車
    禍事故同有過失，原判決未認定此部分情節，尚有未洽。被
    告上訴否認其有過失而指摘原判決不當云云，雖不足採，惟
    原判決既有瑕疵可指，應由本院予以撤銷改判。　 
  ㈡爰以行為人之責任為基礎，審酌被告騎乘交通工具上路，本
    應謹慎注意駕駛、遵守交通安全規則，以維護其他用路人之
    安全，竟疏未注意上開規定，未禮讓後方直行之告訴人機車
    ，且未繞越道路中心處、未顯示任何手勢，隨即左轉彎，適
    告訴人因超速行駛而無充足之安全煞停距離，因緊急煞車而
    人車倒地，並受有事實欄所載傷害，考量雙方之過失情節及
    程度，並兼衡被告之犯後態度，除本案外無其他犯罪記錄，
    素行尚可，暨其自陳：高職畢業之智識程度、小康之家庭經
    濟狀況（見偵卷第9頁），及雙方迄今未達成和解等一切情
    狀，量處如主文第2項所示之刑，並諭知易科罰金之折算標
    準，以示懲戒。　　　　　　
據上論斷，應依刑事訴訟法第369條第1項前段、第364條、第299
條第1項前段，刑法第2條第1項前段、修正前刑法第284條第1項
前段、第41條第1項前段，刑法施行法第1條之1第1項、第2項前
段，判決如主文。
本案經檢察官柯怡如提起公訴，檢察官陳昱旗到庭執行職務。 
中　　華　　民　　國　　109 　年　　11　　月　　19　　日
                  刑事第十一庭審判長  法　官  周煙平
                                      法　官  吳炳桂
                                      法　官  陳俞伶
以上正本證明與原本無異。
不得上訴。
                                      書記官  朱家麒
中　　華　　民　　國　　109 　年　　11　　月　　19　　日
附錄：本案論罪科刑法條全文
修正前刑法第284條
因過失傷害人者，處6月以下有期徒刑、拘役或5百元以下罰金，
致重傷者，處1年以下有期徒刑、拘役或5百元以下罰金。
從事業務之人，因業務上之過失傷害人者，處1年以下有期徒刑
、拘役或1千元以下罰金，致重傷者，處3年以下有期徒刑、拘役
或2千元以下罰金。